【裁判字號】    97,交聲,3227
【裁判日期】    971224
【裁判案由】    違反道路交通管理處罰條例聲明異議
【裁判全文】
臺灣臺北地方法院交通事件裁定        97年度交聲字第3227號
原處分機關  臺北市交通事件裁決所
異議人即
受處分人    甲○○
上列異議人即受處分人因違反道路交通管理處罰條例事件，對於
臺北市交通事件裁決所中華民國97年12月2 日所為之北市裁罰字
第裁22─AEV172385號、第裁22─AEV824253號之處分均不服，並
聲明異議，本院裁定如下：
    主  文
臺北市交通事件裁決所於中華民國97年12月2 日所為之北市裁裁
罰字第裁22─AEV824253 號處分關於吊銷小型車職業駕駛執照部
分撤銷。
甲○○輕型機器腳踏車駕駛人駕駛輕型機器腳踏車，經測試檢定
有酒精濃度超過規定標準情形，吊銷輕型機器腳踏車駕駛執照。
其餘異議均駁回。
    理  由
一、聲明異議意旨略以：異議人即受處分人甲○○因酒後騎乘車
    牌號碼DQN─637號輕型機器腳踏車，為警查獲之違規，惟不
    應吊扣及扣銷受處分人謀生營業所用之小型車職業駕駛執照
    ，況且職業小汽車駕駛執照係營生工作所需，生活賴以為生
    ，而受處分人已受處罰，痛改前非，為此聲明異議，請求撤
    銷原處分等語。
二、原處分機關以：受處分人騎乘車牌號碼DQN─637號輕型機器
    腳踏車，於96年9月1日23時30分，途經臺北市○○路○段11
    號處，經警盤檢測試檢定有酒精濃度超過規定標準吐氣酒精
    濃度達每公升0.25毫克，高達0.46毫克之違規，為警當場舉
    發違反道路交通管理事件通知單，而原處分機關於97年12月
    2日以北市裁罰字第裁22─AEV172385號，依道路交通管理處
    罰條例第35條第1項第1款、第65條第2款、第3款及違反道路
    交通管理事件統一裁罰基準及處理細則第43條、第44條、第
    67條之規定，裁處異議人罰鍰新臺幣（下同）30,000元、吊
    扣輕型機器腳踏車駕駛執照壹年月（自96年9月3日起至97年
    9月2日止），並施以道路交通安全講習在案。嗣受處分人復
    於96年12月17日22時13分，騎乘車牌號碼DQN─637號輕型機
    器腳踏車，途經臺北市○○路○ 段21號前，經警盤檢測試檢
    定有酒精濃度超過規定標準吐氣酒精濃度達每公升0.25毫克
    ，高達1.01毫克之肇事違規，為警當場舉發違反道路交通管
    理事件通知單，而原處分機關於97年12月2 日以北市裁罰字
    第裁22─AEV82 4253號，依道路交通管理處罰條例第35條第
    1項第1款、第65條第2款、第3款及違反道路交通管理事件統
    一裁罰基準及處理細則第43條、第44條、第67條之規定，裁
    處異議人罰鍰60,000元、吊銷小型車職業駕駛執照、三年內
    禁考，並施以道路交通安全講習在案，異議人於97年12月2
    日收受並提出聲明異議，經原處分機關函請舉發單位調查結
    果，仍認受處分人有上開違規行為，並有上開舉發違反道路
    交通管理事件通知單、裁決書、交通事件聲明異議狀、移送
    書等資料在卷足憑等語。
三、按汽車駕駛人有飲用酒類或其他類似物後其吐氣所含酒精濃
    度超過每公升0.25毫克或血液中酒精濃度超過百分之0.05以
    上之情形者，不得駕車；汽車駕駛人，駕駛汽車經測試檢定
    有酒精濃度超過規定標準之情形者，處新臺幣1萬5千元以上
    6萬元以下罰鍰，並當場移置保管該汽車及吊扣其駕駛執照1
    年；因而肇事致人受傷者，並吊扣其駕駛執照2 年；致人重
    傷或死亡者，吊銷其駕駛執照，並不得再考領；汽車駕駛人
    ，有第35條第1 項規定之情形者，應接受道路交通安全講習
    ，道路交通安全規則第114條第2款、道路交通管理處罰條例
    第35條第1項第1款、第24條第1項第2款分別定有明文。次按
    處罰酒後駕車行為規定之立法目的在於駕駛人於飲酒後駕車
    ，將無法保持清晰、正常之判斷，反應及操控能力降低，增
    加發生交通事故之危險，對於整體用路人之生命、身體、財
    產法益造成極大之侵害，故對於酒後駕車行為除科以罰鍰及
    當場移置保管該汽車外，並吊扣駕駛人之駕駛執照1 年及命
    其應接受道路交通安全講習，以避免駕駛人再犯，確保用路
    人之安全。惟汽車駕駛執照分為下列各類：（一）小型車普
    通駕駛執照。（二）大貨車普通駕駛執照。（三）大客車普
    通駕駛執照。（四）聯結車普通駕駛執照。（五）小型車職
    業駕駛執照。（六）大貨車職業駕駛執照。（七）大客車職
    業駕駛執照。（八）聯結車職業駕駛執照。（九）國際駕駛
    執照。（十）輕型機器腳踏車駕駛執照。（十一）小型輕型
    機器腳踏車駕駛執照。（十二）普通輕型機器腳踏車駕駛執
    照。（十三）重型機器腳踏車駕駛執照。（十四）普通重型
    機器腳踏車駕駛執照。（十五）大型重型機器腳踏車駕駛執
    照；汽車駕駛人取得高一級車類之駕駛資格者，應換發駕駛
    執照，並准其駕駛較低級車類之車輛，其規定如下：（一）
    已領有聯結車駕駛執照者，得駕駛大客車、大貨車、代用大
    客車、大客貨兩用車、曳引車、小型車、輕型機器腳踏車。
    自民國（下同）96年2月1日起以領有大貨車駕駛執照2 年以
    上之經歷申請考驗取得聯結車駕駛執照者，不得駕駛大客車
    、代用大客車、大客貨兩用車。（二）已領有大客車駕駛執
    照者，得駕駛大貨車、代用大客車、大客貨兩用車、曳引車
    、小型車、輕型機器腳踏車。（三）已領有大貨車駕駛執照
    者，得駕駛小型車、輕型機器腳踏車（四）已領有小型車駕
    駛執照者，得駕駛輕型機器腳踏車。（五）已領有大型重型
    機器腳踏車駕駛執照者，得駕駛普通重型機器腳踏車、輕型
    機器腳踏車。（六）已領有普通重型機器腳踏車駕駛執照者
    ，得駕駛輕型機器腳踏車。（七）已領有重型機器腳踏車駕
    駛執照者，得駕駛普通重型機器腳踏車、輕型機器腳踏車。
    （八）已領有普通輕型機器腳踏車駕駛執照者，得駕駛小型
    輕型機器腳踏車。（九）已領有輕型機器腳踏車駕駛執照者
    ，得駕駛普通輕型機器腳踏車、小型輕型機器腳踏車。（十
    ）已領有聯結車、大客車、大貨車或小型車駕駛執照者，得
    駕駛小型車並附掛輕型拖車，道路交通安全規則第53條、第
    61條第1 項定有明文，又94年12月14日修正前道路交通管理
    處罰條例第68條原規定「汽車駕駛人，因違反本條例及道路
    交通安全規則之規定，受吊扣或吊銷駕駛執照處分時，吊扣
    或吊銷其持有各級車類之駕駛執照。」，修正後同條文則規
    定「汽車駕駛人，因違反本條例及道路交通安全規則之規定
    ，受吊銷駕駛執照處分時，吊銷其持有各級車類之駕駛執照
    。」，其修正原因乃舊法將違規駕駛人所持有各級車類之駕
    駛執照一併吊扣，失之過酷，影響人民工作及生活甚鉅，故
    依修正後規定，受吊扣駕駛執照處分時，不再吊扣其持有各
    級車類之駕駛執照。是以行為人有前揭道路交通管理處罰條
    例第35條第1項第1款所規定之違規行為，而須吊扣駕駛執照
    時，僅能吊扣行為人當時駕駛該違規車輛所憑之駕駛執照，
    而不得吊扣該違規行為人所持有、與駕駛違規車輛無關之其
    他各級車類駕駛執照，亦即道路交通管理處罰條例第35條第
    1項第1款規定之「吊扣駕駛執照」，係指「吊扣駕駛人酒後
    違規駕駛時，駕駛該違規車輛所憑之駕駛執照」，故已領有
    輕型機車駕駛執照者，酒後違規駕駛輕型機車時，吊扣者即
    係該駕駛者之輕型機車駕駛執照，不得吊扣該駕駛者領有之
    其他汽車或機車駕駛執照。但因取得高一級車類之駕駛資格
    者，得駕駛較低級車類之車輛，因此當未領有較低級駕駛執
    照者，依其領有之較高級駕駛執照酒後違規駕駛較低級之車
    輛時，仍應吊扣其駕駛該違規車輛所憑之較高級駕駛執照（
    如領有普通重型機車駕駛執照者，得駕駛輕型機車，當僅領
    有普通重型機車駕駛執照之人，於未領有輕型機車駕駛執照
    之情形下，依該普通重型機車駕駛執照，酒後違規駕駛輕型
    機車時，即應吊扣其駕駛該輕型機車所憑之普通重型機車駕
    駛執照。又已領有職業大貨車駕駛執照者，得駕駛輕型機車
    ，故僅領有職業大貨車駕駛執照之人，於未領有其他機車駕
    駛執照之情形下，依其職業大貨車駕駛執照，酒後違規駕駛
    輕型機車時，亦應吊扣其駕駛該輕型機車所憑之職業大貨車
    駕駛執照。），始符道路交通安全規則第114條第2款、第53
    條、第61條第1項及道路交通管理處罰條例第35條第1項第1
    款、第24條第1項第2款、第68條規定之意旨，合先敘明。
四、經查，受處分人固坦認有上開違規之事實，惟辯稱：原處分
    機關不應吊扣及扣銷受處分人營業所用之小型車職業駕駛執
    照，本件係其駕駛該輕型機車之酒後駕駛，應吊扣及扣銷受
    處分人輕型機器腳踏車駕駛執照即可等語，並有聲明異議狀
    、委託書、送達證書在卷可稽（見本院97年度交聲字第3227
    號卷第3至8頁），又受處分人於上開時地之因酒後騎乘車牌
    號碼DQN─637號輕型機器腳踏車，先後經測試檢定有酒精濃
    度超過規定標準情形之違規事實，有原處分機關北市裁罰字
    第裁22─AEV172385號、第裁22─AEV824253號之裁決書、舉
    發違反道路交通管理事件通知單、本院97年度交易字第185
    號刑事判決書、97年度交簡字第37號刑事簡易判決書、臺灣
    高等法院受處分人前案紀錄表各1 件在卷可稽。是受處分人
    輕型機器腳踏車駕駛人有上開2 件駕駛輕型機器腳踏車，經
    測試檢定有酒精濃度超過規定標準情形之違規，應堪認定。
    復查，本院依職權調取受處分人所有輕型機器腳踏車之車牌
    號碼DQN─637號輕型機器腳踏車吊扣吊註起迄日及其原因、
    違規未結數，均係空白，且DQN─637號輕型機器腳踏車駕駛
    執照有效日期至104年2月16日止，並有受處分人上開機車駕
    駛人之查詢機車使用現狀表1 紙在卷可徵（見本院97年度交
    聲字第3227號卷第23頁），核與本院97年度交聲字第3227號
    卷第13頁所示駕照之吊別「扣不執行」之情節相符，是本件
    受處分人輕型機器腳踏車駕駛執照尚未執行吊扣，應堪認定
    。因此，本件是以行為人有前揭道路交通管理處罰條例第35
    條第1項第1款所規定之違規行為，而須吊扣駕駛執照時，僅
    能吊扣行為人當時駕駛該違規車輛所憑之輕型機器腳踏車駕
    駛執照，而不得吊扣該違規行為人所持有、與駕駛違規車輛
    無關之小型車職業駕駛執照，蓋行政行為，採取之方法所造
    成之損害不得與欲達成目的之利益顯失均衡，行政程式法第
    7條第3款定有明文及行政罰法第18條意旨可參。查原處分機
    關於本件受處分人可供吊扣輕型機器腳踏車駕駛執照時，吊
    銷其小型車職業駕駛執照以代之，雖可達成限制駕駛人繼續
    駕駛該級車類行駛之目的，惟亦同時造成限制駕駛人繼續駕
    駛該該級小型車職業車類行駛之結果，所造成之損害（異議
    人喪失繼續駕駛小型車職業級車類之權利），已與欲達成目
    的（限制異議人駕駛輕型機器腳踏車，以預防酒後駕駛輕型
    機器腳踏車所造成之危險）之利益顯失均衡。再按行政行為
    ，非有正當理由，不得為差別待遇，行政程序法第6 條亦有
    明文，查駕駛輕型機器腳踏車與駕駛小型車職業級車類對於
    用路安全之危險性有高低之別，是監理機關就不同等級車輛
    給予不同管理及監督，以符合實際需求。從而，受處分人雖
    同時擁有多種駕駛資格，惟其於酒後駕駛輕型機器腳踏車時
    ，僅吊扣其輕型機器腳踏車駕駛資格，而具在同時擁有其他
    駕駛資格之駕駛人，卻須同時剝奪其全部駕駛資格，顯係就
    相同案件為不同之處理，況監理機關對於各級汽車駕駛執照
    之管理，本係就其不同之危險性及需要性分別為之，就其不
    同違規行為自應亦作分別處理，此觀道路交通安全規則、本
    條例之相關規定自明，是原處分機關所持上開因受處分人無
    輕型機器腳踏車駕照，而須吊扣小型車職業駕照等理由，亦
    有違平等原則。從而，原處分因違反行政法上處罰法定原則
    、不當聯結禁止原則、比例原則及平等原則，而有得為撤銷
    之原因。
五、綜上，原處分以受處分人違規當時無輕型機器腳踏車駕駛執
    照可供吊扣，而為吊銷受處分人小型車職業駕駛執照之處分
    ，顯已逾越道路交通管理處罰條例之規範範圍，與法律保留
    原則相悖，是異議人提出關於此部分範圍之聲明異議，為有
    理由，應由本院撤銷原處分，自行裁處，以臻適法。至受處
    分人其餘範圍之聲明異議，原處分機關上開其餘範圍處分之
    認事、用法處分係適法並無不當，亦不生一事兩罰情節，異
    議人其餘範圍之聲明異議均為無理由，自應依法駁回。
據上論斷，應依道路交通案件處理辦法第19條、第20條，裁定如
主文。
中    華    民    國    97    年  12    月    24      日
                      交通法庭法  官  施添寶
以上正本證明與原本無異。
如不服本裁定，應於送達後5日內，向本院提出抗告狀。
                              書記官  陳弘文
中    華    民    國    97    年  12    月    24      日


司法院資訊處製作；財團法人民間司法改革基金會備份。
